最高法院刑事判決　　　　　　　　　　　　　　　　八十八年度台上字第二一九號
　　上　訴　人　甲○○
　　　　　　　　乙○○
　　右　一　人
　　選任辯護人　林詮勝律師
右上訴人等因盜匪案件，不服台灣高等法院中華民國八十七年十月二十一日第二審判
決（八十七年度上訴字第一二六三號，起訴案號：台灣桃園地方法院檢察署八十六年
度偵字第一二○○五、一三二九一、一三九二五號），提起上訴，本院判決如左：
    主  文
原判決撤銷，發回台灣高等法院。
    理  由
本件原判決認定上訴人甲○○於民國八十六年八月間獲悉謝志堅簽賭六合彩，贏得彩
金新台幣（下同）五百八十萬元並已入帳，自認前與謝志堅合開賭場，有帳未清，乃
與其同鄉即上訴人乙○○、張育誠（原名張龍輝）及吳光展共同基於意圖為自己不法
所有之犯意聯絡，於八十六年九月三日上午十時許，先由甲○○在謝志堅所有桃園縣
八德市○○街八五巷七之一號三樓住處等待擔任內應，另由乙○○、張育誠及吳光展
假裝為瓦斯工人進入謝志堅住處後，分持二支西瓜刀押住謝志堅、張文雄及謝妻楊佩
珊等人，以此脅迫方式致使謝志堅等人不能抗拒，並要謝志堅拿出一百五十萬元，因
謝志堅無現金，甲○○假扮被害人乃佯稱可代至銀行提領，謝志堅乃交出銀行存摺及
印章並告知密碼，甲○○遂會同吳光展一起至桃園縣八德市○○路寶島商業銀行八德
分行，由甲○○加蓋謝志堅之印章於取款條上，再以謝志堅名義填寫提領一百五十萬
元之取款條後，持以向該銀行領得一百五十萬元現金，並返回謝志堅住處交予乙○○
、張育誠及吳光展後，其三人始離去。嗣後乙○○分得三十七萬五千元，除將其中三
十萬元交予曾秀玲收受（三十萬元已扣案，曾秀玲收受贓物部分業經判刑確定），另
七萬五千元業經乙○○花用殆盡，其餘犯罪所得由張育誠、吳光展二人攜走等情。因
而撤銷第一審關於上訴人等盜匪部分之判決，改判論處上訴人等共同意圖為自己不法
所有，以脅迫致使不能抗拒而使他人交付其物（甲○○累犯）罪刑，固非無見。
惟查：(一)、有罪之判決書，對被告有利之證據不採納者，應說明其理由，為刑事訴訟
法第三百十條第二款所明定。故有罪判決書對於被告有利之證據，如不加採納，必須
說明其不予採納之理由，否則即難謂無判決不備理由之違誤。是事實審法院應於審判
期日就被告否認犯罪所為有利之辯解事項與證據，予以調查，而於有罪判決理由內詳
加論列，否則率行判決，即屬於法有違。又懲治盜匪條例第五條第一項第一款之強盜
罪，以意圖為自己或第三人不法所有為構成要件之一，若奪取財物係基於他種目的，
而非出於不法所有之意思者，縱其行為違法，成立其他罪名，要難論以強盜罪。卷查
上訴人等於審理中否認有強盜犯行，甲○○辯稱伊與謝志堅因有財務糾葛，而謝志堅
非但不還錢解決，且態度惡劣，其友乙○○得知後，主動出面幫伊解決，是謝志堅自
己將存摺及印章交由伊及吳光展向銀行提領一百五十萬元。而當時謝志堅之存摺中尚
有三百餘萬元，其等若有不法所有之意圖，何以未將三百餘萬元全部提領，又將存摺
、印章拿還告訴人（見第一審卷第一○一頁正面、原審卷內甲○○八十七年八月十七
日答辯狀）﹖乙○○亦辯稱：共同被告甲○○因與謝志堅合開賭場，彼此有財務糾葛
，謝志堅允諾如中六合彩彩金，願付二成彩金做為賭場合資之分紅，而暫平糾紛，但
謝志堅雖中彩金，卻反悔避不見面，故甲○○希望張育誠、吳光展向謝志堅索討一百
五十萬元之債務，伊事先不知情，於開車送張育誠二人至謝志堅住處大樓門口，有所
質疑時，張育誠始告知係為處理債務問題，伊乃基於討債之意思會同甲○○邀約之張
育誠、吳光展前往謝志堅住處，縱以脅迫方法令謝志堅交出銀行存摺及印章，提領一
百五十萬元，但無不法所有之意圖，否則何以未將存摺內之三百餘萬元全部領出，而
僅提領其中之一百五十萬元，是伊等之行為僅構成刑法之強制罪，而與盜匪罪有別（
見原審卷內乙○○八十七年十月十四日辯護意旨狀）云云。上訴人所辯如果無訛，能
否謂有不法所有之意圖即非無疑。原判決既亦認定上訴人甲○○自認前與謝志堅有合
開賭場，有帳未清，而犯本案，惟對於上訴人等前述有利之辯解，未予調查釐清，復
未說明何以不足採之理由，遽認其等有不法所有之意圖而論處強盜罪刑，尚嫌速斷，
並有判決理由不備之違法。(二)、判決不適用法則或適用不當者，為違背法令；又無期
徒刑不得加重，刑事訴訟法第三百七十八條、刑法第六十五條第一項分別定有明文。
而犯懲治盜匪條例第五條第一項第一款之強盜罪，其法定刑為無期徒刑或七年以上有
期徒刑。原判決理由三說明上訴人甲○○於受有期徒刑執行完畢後五年以內再犯本件
有期徒刑以上之罪，為累犯，依法加重其本刑等語。其將不得加重之無期徒刑部分，
一併予以加重，自有適用法則不當之違法。(三)、科刑之判決所認定之事實，與所採用
之證據不相適合者，即屬證據上之理由矛盾。原判決認定上訴人乙○○與張育誠、吳
光展假裝為瓦斯工人進入謝志堅住處後，分持二支西瓜刀押住謝志堅、張文雄及謝妻
楊佩珊等人，脅迫致使謝志堅等人不能抗拒等情。理由二之(二)則說明該事實業據上訴
人二人在偵查中坦承不諱，核與證人謝志堅、楊佩珊證述之情節相符云云，並以之為
認定事實之論據。核與上訴人甲○○於警訊中供稱：「……同時進來三人，分持二把
西瓜刀一長一短，喝令我、楊佩珊、張文雄等三人進同一房間，蹲下面向牆壁，其中
一名歹徒在房內看管我們，並不斷以西瓜刀揮動……」；於檢察官偵訊時供稱：「…
…邱（福萬）等人一進門，即喝令我、謝志堅、楊佩珊、張文雄到房間內，要我們蹲
下，由阿展拿西瓜刀看管我們……」。上訴人乙○○於警訊中稱：「謝志堅開門後由
張龍輝、吳光展分持一把西瓜刀和小型菜刀抵住屋內之人……」。證人楊佩珊於警訊
中稱：「……其中一名男子手持一把長的西瓜刀向我亂揮，並把我趕入張文雄之房間
內，將我及甲○○、張文雄押入，叫我不要亂動……」；於第一審中證稱：「……二
人就拿刀子叫我進去房間，刀子沒有架著我，是晃來晃去……。」（見偵查卷第三頁
背面、第二十三頁正面、第四十頁背面、第六十八頁背面、第一審卷第六十五頁背面
）等卷內筆錄資料不盡相符，難謂無證據上理由矛盾之違誤。又被害人謝志堅於警訊
中指稱：「歹徒進入後便將預藏之刀械拿出來抵住我們屋內所有人之脖子……。」云
云（見偵查卷第十二頁背面），亦與上訴人等及楊佩珊之前開供述不一，實情如何？
原判決未予釐清並說明其取捨之依據及理由，即認定上訴人等之上開犯行，亦有可議
。上訴意旨指摘原判決不當，尚非全無理由，應認有撤銷發回更審之原因。
據上論結，應依刑事訴訟法第三百九十七條、第四百零一條，判決如主文。
中      華      民      國    八十八    年      一      月    二十一    日
                              最高法院刑事第六庭
                                  審判長法官  董  明  霈
                                        法官  丁  錦  清
                                        法官  賴  忠  星
                                        法官  林  茂  雄
                                        法官  王  居  財
      右正本證明與原本無異
                                              書  記  官
中      華      民      國    八十八    年      一      月    二十八    日
